ACORDAO-COMPLETO-2536739

ACÓRDÃO 4265/2022 ATA 26/2022 - PRIMEIRA CÂMARA

VISTOS, relatados e discutidos estes autos, agora em fase de recurso de reconsideração contra o Acórdão 4796/2021-TCU-Primeira Câmara.
ACORDAM os Ministros do Tribunal de Contas da União, reunidos em Sessão da 1ª Câmara, diante das razões expostas pelo Relator, e com base nos arts. 32 e 33 da Lei 8.443/1992, em:
9.1. conhecer do recurso de reconsideração e, no mérito, negar-lhe provimento;
9.2. dar ciência da presente deliberação ao recorrente e ao Ministério do Trabalho e Previdência.

Recurso de reconsideração interposto por responsável contra Acórdão 4.796/2021-1ª Câmara, que julgou suas contas irregulares, condenou-o em débito e multa, em face da não comprovação da aplicação de parte dos recursos repassados à referida entidade pelo então Ministério do Trabalho e Emprego (MTE), mediante o convênio, que tinha como objeto a capacitação de 300 motofretistas em municípios do Estado do Ceará, dentro do Plano Setorial de Qualificação (PlanSeQ  Motofrete Nacional).

Primeira Câmara

Centro de Pesquisa e Qualificação Tecnológica (CPQT) (03.165.769/0001-58).

3. Recorrente: Cícero Roberto Bitencourt Calou (XXX.809.683-XX), ex-Gerente de Marketing do CPQT).

13.1. Ministros presentes: Walton Alencar Rodrigues (Presidente), Benjamin Zymler, Vital do Rêgo (Relator) e Jorge Oliveira.
13.2. Ministro-Substituto presente: Weder de Oliveira.

VITAL DO RÊGO

Ministro-Substituto Marcos Bemquerer Costa.

Trata-se de recurso de reconsideração interposto por Cícero Roberto Bitencourt Calou, exGerente de Marketing do Centro de Pesquisa e Qualificação Tecnológica (CPQT) , ao Acórdão 4796/2021-TCU-Primeira Câmara, que julgou irregulares as suas contas, com condenação ao pagamento de débito (em solidariedade com outros responsáveis) e multa, em face da não comprovação da correta aplicação de parte dos valores repassados à referida entidade pelo então Ministério do Trabalho e Emprego (MTE) , mediante o Convênio MTE/SPPE/CODEFAT 114/2009, que tinha como objeto a capacitação de 300 motofretistas em municípios do Estado do Ceará, dentro do Plano Setorial de Qualificação (PlanSeQ - Motofrete Nacional) .
2.	Transcrevo, a seguir, os itens principais da deliberação recorrida:
"9.1. com fundamento nos arts. 1º, inciso I, 16, inciso III, alíneas b e c, 19, caput, e 23, inciso III, da Lei 8.443/1992, julgar irregulares as contas do Centro de Pesquisa e Qualificação Tecnológica, bem como dos Srs. Edson da Silva Almeida e Cícero Roberto Bitencourt Calou, condenando-os, em solidariedade, ao pagamento das quantias originais abaixo discriminadas, atualizadas monetariamente e acrescidas dos juros de mora, calculados a partir das datas indicadas até a do efetivo recolhimento, com a fixação do prazo de 15 (quinze) dias, a contar das notificações, para comprovarem, perante o Tribunal (artigo 214, inciso III, alínea a do Regimento Interno) , o recolhimento da dívida ao Tesouro Nacional, na forma prevista na legislação em vigor:
	Valor (R$) 
	Data 

	2.800,00
	30/4/2010

	500,00
	31/3/2010

	500,00
	31/3/2010

	1.000,00
	19/10/2010

	500,00
	7/10/2010

	1.000,00
	31/3/2010

	2.000,00
	27/8/2010

	1.800,00
	1º/6/2010

	1.500,00
	1º/6/2010

	900,00
	27/8/2010

	5.089,59
	10/6/2010

	597,00
	18/5/2011

	800,00
	25/5/2011

	2.000,00
	19/4/2011

	2.592,94
	4/2/2011

	2.592,94
	4/2/2011

	600,00
	14/2/2011

	500,00
	14/2/2011

	500,00
	14/2/2011

	1.000,00
	14/2/2011

	600,00
	14/2/2011

	1.200,00
	14/2/2011

	1.200,00
	14/2/2011

	3.000,00
	14/2/2011

	600,00
	16/2/2011

	500,00
	16/2/2011

	500,00
	16/2/2011

	2.000,00
	18/2/2011

	2.000,00
	22/2/2011

	1.275,00
	23/2/2011

	6.736,65
	23/2/2011

	450,00
	23/2/2011

	1.000,00
	23/2/2011

	3.000,00
	9/3/2011

	208,35
	13/3/2011

	500,00
	14/3/2011

	1.882,50
	21/12/2010

	1.372,86
	31/7/2011

	1.666,14
	30/11/2011

	1440,00
	14/2/2011

	1.530,00
	16/2/2011

	6.026,79
	8/4/2010

	5.587,20
	4/8/2010

 9.2. aplicar individualmente aos responsáveis adiante especificados a multa prevista nos artigos 19, caput, e 57 da Lei 8.443/1992, nos seguintes valores, fixando-lhes o prazo de 15 (quinze) dias, a contar das notificações, para que comprovem, perante o Tribunal (artigo 214, inciso III, alínea "a", do Regimento Interno/TCU) , o recolhimento da dívida ao Tesouro Nacional, atualizada monetariamente desde a data do presente Acórdão até a do efetivo recolhimento, se for paga após o vencimento, na forma da legislação em vigor;
	Responsável
	Valor (R$) 

	Edson da Silva Almeida
	20.000,00

	Cícero Roberto Bitencourt Calou
	15.000,00

	Centro de Pesquisa e Qualificação Tecnológica
	15.000,00

	(...) ".
3.	Depois de confirmar a admissibilidade do recurso, a Serur propõe, no mérito, que lhe seja negado provimento, conforme a instrução reproduzida adiante:
	" (...) 
MÉRITO
4.	Delimitação
4.1.	Constitui objeto do presente exame analisar:
a) em sede preliminar:
a.1) se incide o instituto da prescrição com base nas disposições contidas na Lei 9.873/1999;
a.2) se as parcelas de débitos, com datas posteriores a 1/6/2010, podem ser desconstituídas pela fato do responsável ter deixado o cargo de Gerente de Marketing do CPQT;
b) no mérito:
b.1) se a responsabilidade do recorrente, pela necessidade de individualização de sua conduta e da existência de nexo causal, pode ser afastada por não ser responsável financeiro, nem pela prestação de contas e/ou por inexistir a comprovação de delegação de competência; e
b.2) se a multa aplicada, com base no art. 57 da Lei 8.443/1992, pode ser desconstituída pelo fatos de que o projeto ter sido executado com êxito, sem desvios de recursos ou contrariedade à boa-fé. 
5.	[Preliminar] - Incidência do instituto da prescrição
5.1.	Da análise de ofício, será verificada a incidência, ou não, do instituto da prescrição, nos termos das disposições da Lei 9.873/1999 em face do que foi decidido no âmbito do RE 638.886 (repercussão geral relativo ao Tema 899) , de relatoria do Ministro Alexandre de Moraes.
Análise:
5.2.	Não incide a prescrição no presente caso. Cumpre salientar a existência de duas correntes de entendimento sobre esse tema.
5.3.	No primeiro, o entendimento é o de que o débito é imprescritível (nos termos da Súmula/TCU 282) e, em relação à pretensão punitiva, se aplica o que foi decidido em incidente de uniformização de jurisprudência, Acórdão 1441/2016-TCU-Plenário (relatoria do Ministro Walton Alencar Rodrigues) , onde se firmou, em termos gerais, o entendimento de que a pretensão punitiva do TCU subordina-se ao prazo geral de prescrição indicado no art. 205 da Lei 10.406/2002 (Código Civil) , qual seja dez anos, com as seguintes determinações:
 (...) 
9.1. deixar assente que:
9.1.1. a pretensão punitiva do Tribunal de Contas da União subordina-se ao prazo geral de prescrição indicado no art. 205 do Código Civil;
9.1.2. a prescrição a que se refere o subitem anterior é contada a partir da data de ocorrência da irregularidade sancionada, nos termos do art. 189 do Código Civil;
9.1.3. o ato que ordenar a citação, a audiência ou oitiva da parte interrompe a prescrição de que trata o subitem 9.1.1, nos termos do art. 202, inciso I, do Código Civil;
9.1.4. a prescrição interrompida recomeça a correr da data em que for ordenada a citação, a audiência ou oitiva da parte, nos termos do art. 202, parágrafo único, parte inicial, do Código Civil;
9.1.5. haverá a suspensão da prescrição toda vez que o responsável apresentar elementos adicionais de defesa, ou mesmo quando forem necessárias diligências causadas por conta de algum fato novo trazido pelos jurisdicionados, não suficientemente documentado nas manifestações processuais, sendo que a paralisação da contagem do prazo ocorrerá no período compreendido entre a juntada dos elementos adicionais de defesa ou da peça contendo o fato novo e a análise dos referidos elementos ou da resposta da diligência, nos termos do art. 160, §2º, do Regimento Interno;
9.1.6. a ocorrência desta espécie de prescrição será aferida, independentemente de alegação da parte, em cada processo no qual haja intenção de aplicação das sanções previstas na Lei 8.443/1992;
9.1.7. o entendimento consubstanciado nos subitens anteriores será aplicado, de imediato, aos processos novos (autuados a partir desta data) bem como àqueles pendentes de decisão de mérito ou de apreciação de recurso por este Tribunal.
5.3.1.	Quanto à incidência da prescrição da pretensão punitiva, deve ser considerada como data a quo o dia seguinte com o exaurimento de prazo dos trinta dias para a apresentação da prestação de contas do convênio em discussão, contados do final de sua vigência (em 30/6/2011 - publicado no DOU, Seção 3, de 13/12/2010, peça 1, p. 106-107) , ou seja, 31/7/2011.
5.3.2.	Como a determinação da citação do recorrente se deu em 10/9/2019 (peça 57) , se constata incidência da interrupção do prazo prescricional punitivo, com base no inciso I do art. 202 do Código Civil. Por via de consequência, não se verifica interregno de tempo superior a dez anos (previsto no art. 205 do mesmo diploma legal) entre o início do prazo prescricional (vide subitem anterior) e a data que determinou a sua citação.
5.3.3.	Dessa forma, não há incidência da prescrição nos termos das disposições do Código Civil.
5.4.	Já o segundo encaminhamento sobre a tese em discussão, diz respeito à adoção do prazo prescricional quinquenário, nos termos do que dispõe a Lei 9.873/1999. Neste contexto, já há considerações sobre esse tema no âmbito desta Serur nos autos do TC Processo 019.571/2015-1. 
5.4.1.	Por economia processual, juntou-se a estes autos (peça 138) , cópia do exame e do pronunciamento desta unidade naquele processo, em que foram fundamentadas as seguintes premissas e que serão consideradas no presente exame:
	a) ao julgar o RE 636.886, o STF conferiu nova interpretação ao art. 37, § 5º, da Constituição Federal, fixando a tese de que "é prescritível a pretensão de ressarcimento ao erário fundada em decisão de Tribunal de Contas";
	b) as pretensões punitiva e de ressarcimento devem observar o mesmo regime na atividade de controle externo, dado o objetivo comum da prescrição, de fixar prazo para o Tribunal de Contas agir, caracterizar o ilícito, identificar seu autor, dimensionar as consequências da conduta e impor as consequências legais, independentemente de tais consequências terem natureza punitiva ou ressarcitória; e
	c) até que sobrevenha norma específica, entende-se que a prescrição das pretensões punitiva e de ressarcimento, no processo de controle externo, deve observar o regime Lei 9.873/1999, na linha dos recentes pronunciamentos do STF a respeito. Assim, sem prejuízo de se realizar o exame da prescrição também segundo o prazo decenal previsto no Código Civil, o critério adotado, na formulação da proposta de encaminhamento, será o da Lei 9.873/1999.
5.4.2.	Com essas explicações adicionais, se passa à análise da prescrição no caso em exame, considerando o contexto das premissas indicadas anteriormente. 
5.4.2.1.	O artigo 1º da Lei 9.873/1999 estabelece que "Prescreve em cinco anos a ação punitiva da Administração Pública Federal, direta e indireta, no exercício do poder de polícia, objetivando apurar infração à legislação em vigor, contados da data da prática do ato ou, no caso de infração permanente ou continuada, do dia em que tiver cessado". No entanto, o disposto nos incisos I e II do art. 2º da mesma lei (redação dada pela Lei 11.941/2009) estabelecem que: " (...) Interrompe-se a prescrição da ação punitiva: I - pela notificação ou citação do indiciado ou acusado, inclusive por meio de edital;" e "II - por qualquer ato inequívoco, que importa a apuração do fato".
5.4.2.2.	Adota-se como termos a quo para contagem dos prazos prescricionais os mesmos aludidos no subitem 5.3.1 deste Exame.	
5.4.2.3.	Da análise dos diversos incidentes processuais nestes autos, que se afiguram como causas interruptivas de prescrição, constata-se as seguintes ocorrências:
	Ocorrências
	Fundamento legal da interrupção do prazo prescricional
	Localização nos autos

	1 - Diligência à convenente para o saneamento dos autos referente à prestação de contas, na fase interna do processo de TCE, em 1/4/2013
	Inciso II do art. 2º da Lei 9.873/1999
	peça 1, p. 125 e p. 127 (AR) 

	2 - Solicitação de inserção de documentos referente à prestação de contas no Siconv, na fase interna do processo de TCE, em 6/3/2015
	Inciso II do art. 2º da Lei 9.873/1999
	peça 1, p. 156-157

	3 - Inserção de documentos complementares no Siconv, na fase interna do processo de TCE, fato este constatado em 6/11/2015  
	Inciso II do art. 2º da Lei 9.873/1999
	peça 1, p. 193-210

	4 - Apresentação da prestação de contas do convênio e de diversos outros documentos como anexos às alegações de defesa apresentada por outro responsável, citado solidariamente, na fase externa do processo de TCE, em 9/5/2016
	Inciso II do art. 2º da Lei 9.873/1999
	peças 8-13 

	5 - citação do recorrente na fase externa do processo de TCE, em 29/1/2020
	Inciso I do art. 2º da Lei 9.873/1999
	peça 64 e peça 71 (AR) 

5.4.2.4.	Da análise sobre as ocorrências na mencionada tabela conclui-se que:
	a) não ocorreu interregno de tempo superior a cinco anos entre o termo de início de contagem das prescrição do recorrente e a primeira interrupção de prazo prescricional (item 1 da tabela) . De igual forma, entre a última interrupção do prazo prescricional (item 5 da tabela) e a prolação do acórdão recorrido, em 23/3/2021 (vide item 2.4 deste Exame) ; e
	b) também não houve exaurimento do prazo quinquenário entre as ocorrências das demais interrupções de prazos prescricionais. 	
5.4.2.5.	Quanto à incidência da prescrição intercorrente, nos termos do § 1º do art. 1º da Lei 9.873/1999 ("Incide a prescrição no procedimento administrativo paralisado por mais de três anos, pendente de julgamento ou despacho, cujos autos serão arquivados de ofício ou mediante requerimento da parte interessada, sem prejuízo da apuração da responsabilidade funcional decorrente da paralisação, se for o caso") , não se constata a sua ocorrência tendo em vista que os autos não ficaram paralisados por mais de três anos, seja na fase interna do processo de TCE, seja em sua fase externa. 
6.	[Preliminar] - Desconstituição de parte das parcelas de débito por ilegitimidade passiva
6.1.	O recorrente assevera que parte do débito foi imputada a ele de forma indevida (peça 124, p. 6-9) , pois, a partir de 1/6/2010, ele se desligou do cargo de Gerente de Marketing do CPQT, conforme Ata da Reunião Ordinária do Conselho Deliberativo (peça 83, p. 36, e peça 124, p. 22-27) , sendo substituído pelo Prof. Antônio de Barros Serra, e não compôs, sequer, o conselho deliberativo daquela entidade. 
Análise:
6.3.	Assiste razão ao recorrente.
6.4.	Ipso facto, o recorrente fez juntar às suas anexas razões recursais cópia autenticada da Ata da Reunião Extraordinária do Conselho Deliberativo, de 1/6/2010 (peça 124, p. 22-24) , no qual consta que ele foi substituído por Antônio de Barros Serra na qualidade de gerente de marketing do CPQT e não integrou nenhum outro cargo diretivo junto ao CPQT. É certo que a sua citação define os limites e contorno da controvérsia instaurada na presente TCE e o requisito de legitimidade para responder por eventuais débitos cessa a partir daquela data na medida em que a sua condição de mero autor do "Projeto Motofretista" não é suficiente para imputação das parcelas de débitos ulteriores.
6.5.	Ademais:
6.5.1.	Entende-se, data vênia, que a motivação lançada pela unidade técnica de origem, chanceladas no voto condutor do acórdão recorrido (peça 107, p. 3, item 32) , para afastar o argumento do recorrente em discussão não se mostraram mais eficazes a partir daquela reunião. 
6.5.2.	Com efeito foi assinalado que sua conduta foi ativa na execução do convênio, mesmo após o fim de seu mandato e que o mesmo ficou silente sobre a declaração por ele assinada, registrado, nos seguintes termos, pelo auditor instrutor da Secex/TCU (peça 101, p. 21-22) :
 (...) os argumentos acima sintetizados são contraditados pelos documentos encontrados nos autos (peça 83, p. 11-15, 17, 20-22) que evidenciam a sua atuação ativa na execução do convênio, inclusive até setembro de 2011 (p. 14) , após o fim da vigência do convênio. Ele mesmo admitiu que foi o gestor do convênio, atuando, inclusive como ordenador da despesa, em declaração juntada pelo Edson da Silva Almeida (peça 8, p. 9) . Esta informação consta da instrução de peça 55, e não foi contestada pelo defendente. Deste modo, em que pese o envio do relatório das atividades finais (peça 86, p. 19-32) , as alegações não devem ser acatadas.
 6.5.3.	Ora, as documentações acima referenciadas não podem fundamentar o acórdão recorrido pois:
a) as que foram juntadas aos autos, referenciados na peça 83, dizem respeito a trocas de informações por e-mail que não comprovam a prática de atos administrativos que se traduzem em gestão de recursos públicos, quando muito, solicitações de ordem informal inaptos a comprovação do vínculo de nexo causalidade entre conduta desidiosa e ocorrência de débito;
b) quanto à suposta declaração emitida pelo recorrente, em que ele declara ser autor, coordenador e ordenador de despesas do Convênio 114/2009 (peça 8, p. 9) , não se pode assegurar que a grafia da assinatura naquele ato corresponda à assinatura dele em face de seu cotejamento com as suas demais grafias, em especial, as que foram lançadas quando da apresentação de suas alegações de defesa (peça 73, p. 14) , bem como na cópia de sua carteira de identidade (peça 124, p. 20) e na procuração por ele firmada (peça 124, p. 21) ; e
c) ainda que se conclua que a assinatura é de sua autoria, o conteúdo material da declaração não delimitou o interregno de tempo do que foi declarado, prevalecendo, como interpretação possível, a data limite de 31/5/2010 (um dia antes da posse da novo conselho deliberativo do CPQT) para os regulares efeitos jurígenos daquela declaração.
6.5.4.	De outro lado, no voto condutor do acórdão recorrido, há fundamentação complementar sobre a questão em testilha a qual não se vislumbra como adequada. Transcreve-se o ponto em que se menciona que o nome do recorrente aparece em recibos de pagamentos (peça 107, p. 3) :
 (...) 
32. Sobre o ponto acima, impende destacar, como bem fez a Secex/TCE, que o próprio responsável assinou declaração asseverando, de forma expressa, que atuara como coordenador e ordenador de despesas do convênio em foco (peça 8, p. 9) .
33. O fato acima é corroborado pela constatação de que o nome do Sr. Cícero Roberto Bitencourt Calou constava em recibos de pagamentos emitidos em favor de prestadores de serviços (peças 8, p. 94, e 9, pp. 1, 18, 21, 48 e 80) . 
6.5.5.	Em todos os recebidos acima referenciados, as datas são anteriores a 1/6/2010, o que, ao contrário, corrobora o argumento recursal. Além disso, são apócrifos, desprovidos, por si mesmos, de qualquer eficácia.  
6.6.	Importa assinalar que os atestos por serviços prestados lançados pelo recorrente, após 31/5/2010, à peça 9, p. 2, p. 22, p. 38, p. 46 e p. 78, importariam, quando muito, em sua audiência por extrapolação de suas atribuições funcionais perante o CPQT, mas não servir de fundamentação para imputação de débito.  
6.7.	Enfim, competia à unidade técnica comprovar se a conduta do recorrente foi determinante para a ocorrência de cada uma das parcelas de débito, ao tempo e forma devidos, após 1/6/2010, o que não se verifica. Tal apontamento está em consonância com a primeira parte do enunciado que se extrai do Acórdão 1522/2016-TCU-Plenário (relatoria do Ministro Benjamin Zymler) , o qual foi reafirmado por outro julgado recente, qual seja, o Acórdão 1676/2021-TCU-Plenário (relatoria do Ministro Raimundo Carreiro) :
A distribuição do ônus probatório nos processos de fiscalização do TCU segue a disciplina do art. 373 da Lei 13.105/2015 (CPC) , aplicada às peculiaridades da atividade de controle externo, competindo: a) à unidade técnica do Tribunal demonstrar os fatos apurados nas fiscalizações, mediante a juntada das evidências que os suportam; b) aos órgãos fiscalizados e aos terceiros interessados provar os fatos impeditivos, modificativos ou extintivos do direito do Estado de obter ressarcimento e/ou punir a prática de ato ilegal, ilegítimo e antieconômico que lhes fora atribuída pelo corpo instrutivo do Tribunal. [grifos]
6.7.	Dessa forma, entende-se que as parcelas de débitos imputadas ao recorrente, após 1/6/2010, devem ser desconstituídas por ilegitimidade passiva processual.
7.	[Mérito] - Exclusão de responsabilidade
7.1.	O recorrente requer que a sua responsabilidade seja excluída uma vez que não houve individualização de sua conduta e não há a existência de nexo causalidade entre a sua conduta e o dano apurado. Com efeito (peça 124, p. 9-15) :
	a)  a liberação de recursos, movimentação de valores, assinatura de cheques e recibos não estavam sob sua alçada, limitando-se, como responsável técnico, aos afazeres de organizador e executor do projeto, tais como solicitações de pagamento;
	b)  também não era responsável pela execução financeira do projeto ou pela prestação de contas dos recursos referentes ao objeto do convênio. Os recibos de pagamento, em sua maioria, eram assinados pelo diretor executivo do CPQT e pelo gerente administrativo daquele centro de pesquisa, salientando-se que os ocupantes destes cargos foram arrolados em outro processo de TCE deste Tribunal (TC Processo 022.430/2016-4, de relatoria do Ministro Vital do Rêgo) ;
	c)  não há provas nos autos que correlacione a conduta do recorrente com as provas constantes nos autos:
 (...) o recorrente foi incluído com base em documento que não recorda e que desconhece a legitimidade e autenticidade, o qual serviu como fundamento primordial para a sua implicação legal, vide Parecer do Ministério Público e do Voto do Relator, mesmo que dissociado das demais provas apresentadas ao curso desta TCE;
	d)  impugna-se a declaração prestada por outro responsável arrolado nos autos (em tempo inoportuno, sem autenticação de firma e com assinatura diversa à da identidade do subscritor) onde consta (peça 8, p. 9) que o recorrente era o autor, coordenador e ordenador de despesas do projeto;
	e) segundo entendimento jurisprudencial deste Tribunal, a atuação do ordenador de despesas em pagamentos tem o intuito de obstar eventuais ilegalidades e quem autoriza atos administrativos é quem, de fato assina. No presente caso, reitera-se que os recibos de pagamento e demais documentos financeiros eram assinados pelo diretor executivo e pelo gerente administrativo;
	f) à míngua de quaisquer comprovantes nos autos, não houve participação do recorrente quanto à contratação de Maria José Rinaldi de Campos Calou;
	g) há comprovação de que o recorrente promoveu o treinamento e a capacitação dos motofretistas, nos termos do objeto do convênio;
	h) os documentos que serviram de suporte para responsabilização do recorrente, apesar de constar seu nome, são apócrifos; e
	i) de se considerar que o objetivo do projeto foi atingido:
 (...) a meta ultrapassou as expectativas, resultando em um índice de frequência muito alto e dentro da meta estabelecida pelo órgão certificador, havendo uma boa avaliação dos alunos com extrema participação nos processos de avaliação teórica e principalmente prática de direção defensiva e de mecânica da moto; 
	j) do exposto, verifica-se que não há nexo de causalidade entre a conduta do recorrente e o dano apurado. Também não houve individualização da pena, haja vista a natureza dos cargos ocupados e a insuficiência dos elementos de prova constantes nos autos para configurar o débito solidário.
Análise:
7.2.	Assiste, em parte, razão ao recorrente, porém sem alteração do mérito do julgamento.
7.3.	Da reanálise dos autos se verifica que consta informação, de forma expressa, lançada na Nota Técnica 96/2019, de que o recorrente foi o coordenador, gerente de marketing, coordenador pedagógico e coordenador do projeto referente ao Convênio 114/2009 (peça 44, p. 30-31) . Tal função foi exercida, como mencionado alhures, até 31/5/2010 e, tais encargos funcionais, atraem para si a responsabilidade pelas irregularidades mencionadas em seu ofício citatório (vide transcrição no item 2.1 deste Exame) .
7.4.	De outro lado, ao contrário do que o recorrente menciona, ele apôs rubricas e assinou documentos de natureza financeira, dentre os quais, atestos de execução de serviços, solicitações de pagamentos, ciência de solicitação e os próprios recibos de pagamentos à: a) peça 8: p. 93; b) peça 9: p. 2, p. 20, p.22, p. 36, p. 38, p. 46, p. 47, p. 53, p. 55, p. 63, p. 67, p. 69, p. 71 e p. 78; c) peça 10, p. 8, p. 53 e p. 57; e, d) peça 11, p. 3 e p. 6, que contrariam a tese recursal, por ele invocada, de que sua atuação foi de mera organização e execução de afazeres no âmbito do ajuste em discussão. Ante as diversas irregularidades constatadas nestes autos, tais documentos atestam o vínculo de nexo causalidade entre a conduta do responsável e as parcelas de débito a ele imputadas.
7.5.	Por fim, em relação à infringência aos princípios da moralidade e da impessoalidade, constantes nos fundamentos do acórdão recorrido (peça 107, p. 4, item 42) , decorrentes da contratação de Maria Calou, há que se expurgá-los dos fundamentos do julgado, posto que a eventual irregularidade quanto ao vínculo de parentesco entre ela e o recorrente não foi objeto de sua citação.  
8.	[Mérito] - Desconstituição da multa
8.1.	Por fim, o recorrente requer que a multa aplicada, com base no art. 57 da Lei 8.443/1992, seja desfeita, tendo em vista que (peça 124, p. 15-16) :
	a)  a luz das justificativas apresentadas, sua mantença se mostra medida de extremo rigor;
	b)  inexistem nos autos elementos que comprovam que o recorrente agiu com dolo, má-fé ou desvio de verbas;
	c) subsidiariamente, a redução proporcional da multa no caso de desconstituição parcial do débito.
Análise:
8.2.	Somente em relação ao pedido subsidiário requerido pelo recorrente, assiste-lhe razão.
8.3.	A multa aplicada ao recorrente não se mostra de extremo rigor uma vez que foi fixada em percentual de 10% ao montante de débito atualizado a ele imputado (R$ 15.000,00 dividido por R$ 149.449,13, multiplicado por cem - vide peça 120, p. 4) . Não se pode deixar de mencionar que foi imputada multa em valor percentual 33% maior a outro responsável solidário, Edson da Silva Almeida, o qual foi reconhecido por parte deste Tribunal a prática de conduta mais gravosa em comparação ao do recorrente.
8.4.	Não foram apresentados novos elementos aptos a atenuar a pena de multa a aplicada. A multa prevista no art. 57 da Lei 8.443/1992 ("Quando o responsável for julgado em débito, poderá ainda o Tribunal aplicar-lhe multa de até cem por cento do valor atualizado do dano causado ao Erário") decorre do montante de débito apurado, sendo que a comprovação de má-fé ou de conduta dolosa com desvio de recursos públicos pode ensejar muita pela integralidade do débito apurado.
8.5.	Neste contexto normativo e em face do posicionamento pela desconstituição parcial das parcelas de débitos, a partir de 1/6/2010, entende-se que, com base no princípio da proporcionalidade, a multa aplicada ao recorrente deve ser reduzida em percentual equivalente ao da redução do débito. Tal entendimento encontra consonância em enunciado de precedente deste Tribunal, extraído da base de "Jurisprudência Selecionada", qual seja, o Acórdão 2194/2015-TCU-Segunda Câmara (relatoria do Ministro Raimundo Carreiro) :
A redução, em sede recursal, do valor do débito imputado ao responsável impõe a redução proporcional do valor da multa aplicada com base no art. 57 da Lei 8.443/1992.
CONCLUSÃO 
8.	Das análises anteriores, conclui-se que:
a) em sede preliminar:
a.1) nos termos das disposições da Lei 9.873/1999 e em face das diversas interrupções de prazos prescricionais constados nestes autos, não se verifica interregno de tempo superior a cinco anos entre eles. Também não se verifica paralisação processual por mais de três anos, motivo pelo qual não incide a prescrição intercorrente prevista na mencionada lei;
a.2) há ilegitimidade passiva do recorrente em relação às parcelas de débitos imputadas ao recorrente posto que ele deixou de integrar o conselho deliberativo do CPQT a partir de 1/6/2010, não figurando mais como ocupante de cargo de gerente de marketing daquele centro de pesquisa e nem ocupante dos cargos de diretor executivo, gerente administrativo e financeiro ou gerente técnico. Assim, posiciona-se no sentido de excluir todas as parcelas de débito a partir daquela data; 
b)  no mérito:
b.1) não há meios de excluir a responsabilidade do recorrente quanto às parcelas de débito remanescentes, anteriores a 1/6/2010, pois antes desta data foi atestado que ele atuou, no âmbito do Convênio 114/2009, como o coordenador, gerente de marketing, coordenador pedagógico e coordenador do "Projeto Motofretista". Dada a natureza complementar do julgamento do presente recurso de reconsideração, há que ser desconsiderado o fundamento presente no acórdão recorrido quanto à infringência aos princípios da moralidade e de impessoalidade uma vez que não constou na citação do recorrente, no entanto, tal reconhecimento não induz a qualquer reforma no acórdão recorrido;
b.2) em homenagem ao princípio da proporcionalidade, a redução, em sede recursal, do valor do débito imputado ao responsável impõe a redução equivalente do valor da multa que foi aplicada com base no art. 57 da Lei 8.443/1992.
8.1.	Com base nestas conclusões, entende-se que devam ser desconstituídas as parcelas de débito imputadas ao recorrente, a partir de 1/6/2010, com a consequente redução proporcional do valor da pena de multa a ale aplicada.
8.2.	Registre-se, por fim, que a condenação do responsável solidário, Sr. Edson da Silva Almeida, deve ser mantida inalterada.
PROPOSTA DE ENCAMINHAMENTO
9.	Ante o exposto, propõe-se, com base nos arts. 32, inciso I, e 33, da Lei 8.443/1992:
a) conhecer o recurso e, no mérito, conceder-lhe provimento parcial de forma a excluir as parcelas de débito imputadas ao recorrente, a partir de 1/6/2010, em virtude de sua saída do cargo de gerente de marketing do Centro de Pesquisa e Qualificação Tecnológica
b)  dar ciência ao recorrente, ao Ministério do Trabalho e Previdência e ao Procurador-Chefe da Procuradoria da República no Estado do Ceará sobre o acórdão que vier a ser proferido.
4.	No seu parecer, o Ministério Público junto ao TCU manifestou-se de acordo com a proposta da unidade técnica.
	É o relatório.

Thiago Melo Façanha (OAB/CE 36.659), representando Cícero Roberto Bitencourt Calou.

Procurador Marinus Eduardo De Vries Marsico.

TOMADA DE CONTAS ESPECIAL. CONVÊNIO. PLANO SETORIAL DE QUALIFICAÇÃO - PLANSEQ - MOTOFRETE NACIONAL. NÃO COMPROVAÇÃO DA BOA E REGULAR APLICAÇÃO DE PARTE DOS RECURSOS FEDERAIS RECEBIDOS. CITAÇÃO DA ENTIDADE CONVENENTE E DE DOIS EX-GESTORES. ALEGAÇÕES DE DEFESA DE UM RESPONSÁVEL. REVELIA DOS DEMAIS. REJEIÇÃO PARCIAL DA DEFESA ENCAMINHADA. REDUÇÃO DO DÉBITO APONTADO PELO TOMADOR DE CONTAS. CONTAS IRREGULARES. DÉBITO. MULTA. RECURSO DE RECONSIDERAÇÃO INTERPOSTO POR UM DOS RESPONSÁVEIS. CONHECIMENTO. ALEGAÇÃO DE FALSIDADE DA DECLARAÇÃO PELA QUAL TERIA ASSUMIDO SUA CONDIÇÃO DE ORDENADOR DE DESPESAS, BEM COMO DE ILEGITIMIDADE PASSIVA APÓS TER DEIXADO O CARGO DE GERENTE. EXISTÊNCIA DE DIVERSOS DOCUMENTOS ASSINADOS PELO RECORRENTE PRÓPRIOS DA LIQUIDAÇÃO DE PAGAMENTOS. CONTINUIDADE DA PRÁTICA DOS MESMOS ATOS NA CONDIÇÃO DE COORDENADOR DE PROJETOS DA CONVENENTE. NEGATIVA DE PROVIMENTO. NOTIFICAÇÃO.

TOMADA DE CONTAS ESPECIAL (TCE)

Pelo Convênio MTE/SPPE/CODEFAT 114/2009, o então Ministério do Trabalho e Emprego ajustou com o Centro de Pesquisa e Qualificação Tecnológica (CPQT) a qualificação profissional de 300 motofretistas, visando sua inclusão no mercado formal de transporte de pequenas cargas, nos municípios cearenses de Fortaleza, Caucaia, Horizonte, Maracanaú e Maranguape.
2.	Para tanto, foi repassado ao CPQT o montante de R$ 225.150,00, liberado em três parcelas, sendo que mais R$ 11.850,00 estavam previstos a título de contrapartida da convenente.
3.	Após o saneamento dos autos e o recebimento extemporâneo da prestação de contas do convênio, este Tribunal definiu a responsabilização do próprio CPQT, do ex-diretor Edson da Silva Almeida e do ex-gerente de marketing e autor do projeto de qualificação Cícero Roberto Bitencourt Calou, em função das seguintes irregularidades: despesas sem os respectivos documentos de suporte (notas fiscais ou recibos) - R$ 55.424,97; saldos não devolvidos - R$ 3.039,00; gasto excessivo com material gráfico perante o número de educandos - R$ 11.613,99; compra de lanches em estabelecimento comercial de natureza incompatível (papelaria) - R$ 2.970,00.
4.	Ao final, tendo sido rejeitada a defesa do ex-gerente Cícero Roberto Bitencourt Calou, e configurada a revelia dos demais responsáveis, as contas de todos foram julgadas irregulares, com condenação ao pagamento do débito histórico apurado em R$ 73.047,96, em solidariedade, e de multas individuais, na forma do Acórdão 4796/2021-TCU-Primeira Câmara.
5.	Na ocasião, o argumento do ex-gerente de marketing do CPQT, no sentido de que não tinha responsabilidade pela execução financeira do convênio, foi contrastado pela existência de declaração nos autos, por ele assinada, informando que atuou como coordenador e ordenador de despesas, fato corroborado pela presença do seu nome em recibos de pagamentos emitidos em favor de prestadores de serviços.
6.	Inconformado com o julgamento, o responsável Cícero Roberto Bitencourt Calou interpõe agora recurso de reconsideração, no qual contesta a validade da mencionada declaração, que surgiu nos autos anexada à prestação de contas do convênio, encaminhada pelo ex-diretor Edson da Silva Almeida.
7.	O recorrente afirma "que não recorda e que desconhece a legitimidade e autenticidade" do documento, estranhando a data nele consignada, 6/5/2016, "mais de um ano [depois] da instauração da presente TCE." Assinala que "essa declaração simples, sem papel timbrado e sem reconhecimento de firma (...) não pode ser contextualizada como elemento único para [condená-lo]", observando que a assinatura que ali consta "não é idêntica à do [seu] documento de identidade". Ainda a respeito da declaração, acusa "o Sr. Edson" de "constituí-la para colocar a responsabilidade sobre [si]".
8.	Segue a argumentação destacando que, "no tocante aos recibos de pagamento indicados pelo Relator, (...) nenhum deles encontra-se assinado pelo recorrente, não sabendo este informar quem colocou o seu nome no mesmo (...) ; ou seja, os recibos (...) , embora constem o nome do Sr. Cícero ao lado do nome do Sr. Edson, não contêm nenhuma assinatura do recorrente, além de terem sido apresentados aos autos unilateralmente pelo Sr. Edson." Ressalva que "há outros recibos cuja assinatura não confere com a (...) do recorrente", se comparada à do "seu RG".
9.	Enfim, o recorrente assegura que trabalhava como "apenas um organizador e executor" do projeto e que "não era sua atribuição movimentar contas, assinar cheques ou recibos de pagamento".
10.	De qualquer maneira, acrescenta que já havia "saído do posto de gerente de marketing do CPQT no dia 1º de junho de 2010, conforme Ata da Reunião do Conselho Deliberativo" constante dos autos, de modo que "devem ser afastados de sua responsabilidade absoluta todos os débitos a partir" de então.
11.	No entendimento da Secretaria de Recursos, o apelo merece conhecimento e provimento parcial, a fim de que sejam excluídas as parcelas de débito imputadas ao recorrente a partir de 1/6/2010, "em virtude de sua saída do cargo de gerente de marketing do Centro de Pesquisa e Qualificação Tecnológica".
12.	Pelo encaminhamento proposto pela unidade técnica, que teve o aval do Ministério Público junto ao TCU, o montante devido pelo recorrente passaria a R$ 10.826,79, em valores originais, contra os R$ 73.047,96 atribuídos na deliberação recorrida.
13.	Embora a Serur tenha lançado dúvidas a respeito da autenticidade da assinatura constante da declaração em que o recorrente teria admitido sua atuação como ordenador de despesas do convênio, não foi conclusiva quanto à suposta existência de falsificação.
14.	Não obstante, reconheceu que a comprovada exoneração do cargo de gerente de marketing, em 1/6/2010, retiraria, daí em diante, qualquer possível capacidade jurídica de responder pela gestão financeira do projeto, em que pese haver nos autos "atestos por serviços prestados lançados pelo recorrente, após 31/5/2010, à peça 9, p. 2, p. 22, p. 38, p. 46 e p. 78".
15.	Estando a matéria pronta para decisão, passo a manifestar o meu posicionamento.
16.	Primeiramente, constato que a prestação de contas do convênio está repleta de documentos, além dos mencionados pelo Relator a quo, efetivamente assinados pelo recorrente Cícero Roberto Bitencourt Calou, que são típicos da execução financeira do convênio, representados por:
	a) solicitações de pagamentos (peça 8, págs. 80, 96, 98, 104; peça 9, págs. 7, 36, 53, 55, 63, 67, 69, 71; peças 10, págs. 8, 53, 57; e peça 11, págs. 3, 6) ;
	b) atestos de prestação de serviços (peça 8, pág. 92; peça 9, págs. 2, 22, 38, 46, 78) ;
	c) conferência de pagamentos nos recibos (peça 8, págs. 81/82, 92, 93; peça 9, págs. 20, 38, 46, 47, 78; peça 10, pág. 52) .
17.	Inclusive, algumas vezes o então gerente de marketing do CPQT misturou funções, solicitando e ao mesmo tempo conferindo o pagamento (peça 8, págs. 80/81) ou atestando o serviço e o respectivo pagamento (peça 8, pág. 92; peça 9, págs. 38, 46, 78) .
18.	Chama atenção também o caso em que o responsável assinou até recibo de pagamento feito em nome da sua esposa, que, de modo questionável do ponto de vista da impessoalidade e moralidade, figurou como uma das pessoas físicas contratadas para prestar serviços no âmbito do projeto conveniado. (peça 10, pág. 4) 
19.	Faço a ressalva de que, nas conferências de pagamentos apostas nos recibos, o ex-gerente subscreve claramente na forma de rubrica, assim como fazem também os demais gestores do CPQT quando aparecem como signatários no referido tipo de documento.
20.	É notório que o responsável, ao solicitar pagamentos, com indicação de valor, beneficiário e motivo, bem como atestar serviços, participou ativamente pelo menos da etapa da liquidação da despesa, que é a mais determinante da sua execução, a teor do art. 63, caput e § 1º, da Lei 4.320/1964:
"Art. 63. A liquidação da despesa consiste na verificação do direito adquirido pelo credor tendo por base os títulos e documentos comprobatórios do respectivo crédito.
§ 1° Essa verificação tem por fim apurar:
I - a origem e o objeto do que se deve pagar;
II - a importância exata a pagar;
III - a quem se deve pagar a importância, para extinguir a obrigação."
21.	Não procede, portanto, a alegação do recorrente de que agia como simples organizador do projeto. Aliás, a existência das diversas evidências de que tomou parte da gestão financeira torna desnecessária, para o convencimento sobre tal aspecto, a declaração que teria dado, assumindo seu papel de "ordenador de despesas". (peça 8, pág. 9) 
22.	A propósito, não sobressaem, a mim, divergências entre a assinatura constante da declaração e as das solicitações de pagamento, do Relatório de Atividades Final (peça 13, pág. 73) e da própria cédula de identidade do recorrente (peça 124, pág. 20) . Ao contrário, me parecem todas muito semelhantes, enfraquecendo a hipótese de fraude, quer na declaração, quer, muito menos, nos próprios documentos relacionados à formalização das despesas, até porque o recorrente admite que solicitava pagamentos.
23.	Seja como for, repito, a declaração veio apenas como reforço do que já se pode comprovar de inúmeros outros elementos presentes nos autos: que o recorrente desempenhava tarefas de gestão financeira do convênio. Isto é, eventual nulidade da declaração não seria suficiente para excluir sua responsabilização.
24.	Por outro lado, a responsabilização não se deu em virtude do exercício do cargo de gerente de marketing, mas pelos atos concretos que o recorrente praticou. Note-se que, mesmo depois do seu afastamento da gerência, continuou assinando solicitações de pagamento e atestos de serviços (v.g. peça 9, págs. 53 e 78) , na função de "coordenador de projetos do CPQT".
25.	Desse modo, não há como eximir o recorrente de nenhum dos débitos consignados no Acórdão 4796/2021-TCU-Primeira Câmara, nem mesmo os posteriores a 31/5/2010, que teria sido o seu último dia como gerente de marketing.
26.	Em suma, cabe negar provimento, in totum, ao presente recurso de reconsideração.
	Diante do exposto, voto para o Tribunal aprove o acórdão que submeto a este Colegiado.
TCU, Sala das Sessões, em 2 de agosto de 2022.
Ministro VITAL DO RÊGO 
Relator